臺灣雲林地方法院民事判決　　　　
　　                               110年度六簡字第181號
原      告  台新國際商業銀行股份有限公司

法定代理人  尚瑞強  


訴訟代理人  陳怡安  
            張智賢  
            王裕程  
被      告  廖世輝  
            林盆    
            廖茂盛  
            廖玄章  

上列當事人間代位請求分割遺產事件，於民國110 年10 月7 日
言詞辯論終結，本院判決如下：
    主  文
被告林盆、廖茂盛、廖玄章及被代位人廖世輝應就被繼承人廖坤
南所遺如附表一編號1 至3所示之土地及建物辦理繼承登記。
被告林盆、廖茂盛、廖玄章與被代位人廖世輝就被繼承人廖坤南
所遺如附表一編號1 至6所示之遺產准予分割，並按附表二所示
之應繼分比例分割為分別共有。
原告其餘之訴駁回。
訴訟費用由兩造依附表二所示訴訟費用分擔比例負擔。
    事  實  及  理  由
壹、程序方面：
一、按訴狀送達後，原告不得將原訴變更或追加他訴，但請求之
    基礎事實同一、擴張或減縮應受判決事項之聲明者，不在此
    限；上開規定於簡易訴訟程序適用之，民事訴訟法第255 條
    第1 項第2 款、第3 款、第436 條第2 項分別定有明文。本
    件原告起訴時原聲明：「㈠、被告廖世輝等就如附表一所示
    編號1至3之不動產辦理繼承登記。㈡、被告廖世輝等就附表
    一編號1至3所示之遺產准予變賣，所得價金按應繼分比例分
    配等語（見本院卷第3 頁）。嗣追加如附表一編號4 所示之
    建物及附表一編號5、6之存款為遺產，故原告訴之聲明即為
    ：「㈠、被告廖世輝等就如附表一編號1 至3所示之不動產土
    地辦理繼承登記。㈡、被告廖世輝等就附表一編號1至4所示
    之不動產准予變賣，所得價金按應繼分比例分配，附表一編
    號5、6之存款，按應繼分分割等語（見本院卷第86頁、第88
    頁）。原告前揭所為訴之追加，核與上開規定相符，應予准
    許。
二、被告等4 人經合法通知，均未於言詞辯論期日到場，核無民
    事訴訟法第386 條所列各款情事，爰依原告之聲請，准由其
    一造辯論而為判決。
貳、實體方面：
一、原告起訴主張：
㈠、緣被告即債務人廖世輝對原告負有債務，經原告多次催討未
    果，至110 年3 月24日止，尚積欠新臺幣（下同）292,465 
    元及其利息未清償。經查訴外人即被繼承人廖坤南死亡後，
    名下遺有系爭遺產，被告等4 人為其繼承人，原告為實現債
    權，欲聲請執行系爭遺產，惟系爭遺產未辦理繼承登記，且
    系爭遺產未於分割前屬全體繼承人即被告等4 人公同共有，
    依法不得為強制執行，若不分割顯然妨礙原告對被告廖世輝
    所有財產之執行，而各公同共有人迄今未就系爭遺產為分割
    協議，原告乃代位被告廖世輝提起分割遺產之訴，請求辦理
    繼承登記及為系爭遺產分割。
㈡、又分割方法部分，系爭遺產如以權利分割之方式，對於未居
    住或使用之共有人而言即無經濟效用，為全體共有人利益著
    想，應依變價分割方式予以變賣，經良性公平競價結果，可
    使系爭土地、建物獲市場合理評價，減少共有人人數，促進
    物之使用，發揮經濟效用，各共有人均能分配合理金額。
㈢、為此，爰依民法第242 條前段、第1164條等規定，請求判決
    分割系爭遺產等語。並聲明：⒈被告廖世輝等就如附表一編
    號1 至3所示之不動產辦理繼承登記。⒉被告廖世輝等就附表
    一編號1至4所示之不動產准予變賣，所得價金按應繼分比例
    分配，附表一編號5、6之存款，按應繼分分割。
二、被告等4 人均未於言詞辯論期日到場，亦未提出書狀為任何
    聲明、陳述。
三、本院之判斷：
㈠、原告主張之上開事實，業據提出與其所述相符之本院110年司
    促字第244號支付命令暨確定證明書、系爭土地登記謄本、
    本院110年01月28日雲院惠家悅決110家詢60字第1109000467
    號函、繼承系統表、除戶謄本及戶籍謄本等件為證（見本院
    卷第4 頁反面至第7頁、第20頁至第27頁），並有財政部中
    區國稅局雲林分局110 年4 月7日中區國稅雲林營所字第110
    2302309號函暨檢附之被繼承人廖坤南遺產稅核定通知書、1
    10年4月27日中區國稅雲林營所字第1101303374號函暨檢附
    遺產稅申報書影本及遺產稅核定通知書（見本院卷第16頁至
    第18頁、第30頁至第35頁）在卷可佐，核屬相符。而被告等
    4 人已於相當時期受合法通知，無正當理由均未到場，亦未
    提出任何書狀作何聲明及陳述，依民事訴訟法第436 條第2 
    項適用同法第280 條第3 項準用同條第1 項之規定，視同自
    認，自堪信原告之主張為真實。
㈡、按債務人怠於行使其權利時，債權人因保全債權，得以自己
    之名義，行使其權利。但專屬於債務人本身者，不在此限。
    民法第242 條定有明文。此項代位權行使之範圍，就該法條
    但書規定旨趣推之，並不以保存行為為限，凡以權利之保存
    或實行為目的之一切審判上或審判外之行為，諸如假扣押、
    假處分、聲請強制執行、實行擔保權、催告、提起訴訟等，
    債權人皆得代位行使（最高法院69年台抗字第240號判決可
    資參照）。換言之，法條並未限制債權人所得代位行使債務
    人權利之種類，故無論物權、債權或形成權、請求權均得代
    位行使之。本件原告為保全債權，應得代位被告即債務人廖
    世輝提起本件分割遺產之訴。
㈢、惟按債權人以自己之名義為原告，代位債務人對第三債務人
    提起訴訟，其所代位行使者乃債務人之權利，自無再以債務
    人為訴訟當事人之餘地，是其提起之訴訟，僅能以第三債務
    人為被告；又債權人基於民法第242 條規定，乃代位行使債
    務人之權利，自無再以被代位人（即債務人）列為共同被告
    之餘地，否則應將其對於債務人部分之訴，予以駁回，有最
    高法院71年台上字第4342號判決、64年度第5 次民庭庭推總
    會會議決定㈠、臺灣高等法院暨所屬法院102 年法律座談會
    民事類提案第5 號研討結果意旨足資參照。查本件依原告起
    訴之事實理由，原告既以被告廖世輝之債權人地位，代位被
    告廖世輝向其餘被告林盆、廖茂盛、廖玄章請求分割系爭遺
    產，自無庸再以被代位人廖世輝為共同被告之必要，是原告
    對於被告廖世輝部分之訴，顯無理由，應予駁回，且在本訴
    訟中廖世輝應稱被代位人。
㈣、復按繼承人有數人時，在分割遺產前，各繼承人對於遺產全
    部為公同共有；繼承人得隨時請求分割遺產。但法律另有規
    定或契約另有訂定者，不在此限，民法第1151條及第1164條
    分別定有明文。又因繼承、強制執行、徵收、法院之判決或
    其他非因法律行為，於登記前已取得不動產物權者，應經登
    記，始得處分其物權，民法第759 條亦有明定。又按分割共
    有物既對物之權利有所變動，即屬處分行為之一種，凡因繼
    承於登記前已取得不動產物權者，其取得雖受法律之保護，
    不以其未經繼承登記而否認其權利，但繼承人如欲分割其因
    繼承而取得公同共有之遺產，因屬於處分行為，依民法第75
    9 條規定，自非先經繼承登記，不得為之，且為訴訟經濟計
    ，當事人一訴請求辦理繼承登記後再為分割，並無不可，有
    最高法院68年度第13次民事庭庭推總會議決議㈡、70年度第2
     次民事庭會議決定㈡、69年台上字第1012號判決要旨可資參
    照。經查，本件被繼承人廖坤南於107 年11 月11 日死亡後
    ，由被代位人廖世輝及被告林盆、廖茂盛、廖玄章，而被繼
    承人廖坤南所遺系爭遺產中之如附表一編號1至3 所示之系
    爭土地及建物至今尚未辦理繼承登記，有土地及建物登記第
    一類謄本在卷可查（見本院卷第20頁至第23頁），從而，原
    告請求代位廖世輝及被告林盆、廖茂盛、廖玄章就被繼承人
    廖坤南所遺如附表一編號1至3 所示系爭土地及建物，為全
    體繼承人辦理繼承登記，應予准許。
㈤、至如附表一編號4 所示之未保存登記建物，係未辦理建物第
    一次所有權登記，又系爭建物之事實上處分權，雖非列舉之
    不動產物權，即事實上處分權之本質，雖屬所有權權能之集
    合，得為讓與之標的，並具有財產權之性質，然其不能與不
    動產物權等同視之，既非不動產物權，自無民法第759 條「
    應經登記，始得處分其物權」規定之適用。再依民法第831 
    條「本節規定，於所有權以外之財產權，由數人共有或公同
    共有者準用之」之規定，顯然所有權以外之其他財產權，包
    括所謂之「事實上處分權」，倘係由數人分別共有或公同共
    有者，當亦得成為法院裁判分割之客體（臺灣高等法院暨所
    屬法院103 年法律座談會民事類提案第5 號審查意見參照）
    。準此，本件原告請求分割如附表一編號4 所示之建物，自
    屬有據，應予准許。
㈥、再按共有物之分割，依共有人協議之方法行之。分割之方法
    不能協議決定，法院得因任何共有人之請求，命為下列之分
    配：一、以原物分配於各共有人。但各共有人均受原物之分
    配顯有困難者，得將原物分配於部分共有人。二、原物分配
    顯有困難時，得變賣共有物，以價金分配於各共有人；或以
    原物之一部分分配於各共有人，他部分變賣，以價金分配於
    各共有人，民法第824 條第1 項、第2 項定有明文。上開規
    定，於公同共有之分割準用之，民法第830 條第2 項亦有明
    定。復按民法第1164條規定繼承人得隨時請求分割遺產，該
    條所稱之「得隨時請求分割」，依同法第829 條及第830 條
    第1 項規定觀之，自應解為包含請求終止公同共有關係在內
    ，俾繼承人之公同共有關係歸於消滅而成為分別共有，始不
    致與同法第829 條所定之旨趣相左，庶不失繼承人得隨時請
    求分割遺產之立法本旨。換言之，終止遺產之公同共有關係
    ，既應以分割方式為之，將遺產之公同共有關係終止改為分
    別共有關係，性質上自亦屬分割遺產方法之一（最高法院82
    年度台上字第748 號、85年度台上字第1873號、93年度台上
    字第2609號判決意旨參照）。又共有物分割之方法，固可由
    法院自由裁量，不受共有人主張之拘束，但仍應斟酌當事人
    之聲明、共有物之性質、經濟效用及全體共有人利益等，以
    為公平裁量。查原告雖主張請求就系爭遺產予以變價分割，
    所獲價金再依被代位人廖世輝及被告林盆、廖茂盛、廖玄章
    之應繼分比例分配等語，惟共有物之分割方法仍以原物分配
    為原則，如原物分配顯有困難時，始為變價分割，而本件非
    屬原物分配顯有困難之情形，復以分割共有物之規定，其旨
    趣在於促進共有物之利用，避免就共有物過於細分而未能發
    揮其經濟效用及價值，而該經濟效用及價值，非以處分或出
    賣共有物得獲高價為唯一依歸，係指能否以符合共有物性質
    、貼近其使用狀態之方式利用共有物，故尚難以變賣系爭土
    地可獲高價，而斷論變價分割為最適宜之分割方法。且本院
    審酌本件之系爭土地及建物以原物分配於共有人，並無困難
    ，且以原物分割，由被代位人廖世輝及被告林盆、廖茂盛、
    廖玄章等4 人按如附表二所示之應繼分比例分配，亦符合各
    共有人之利益及公平原則，況全體共有人若取得分別共有，
    對於所分得之應有部分均得以自由單獨處分、設定負擔，除
    對全體共有人有利外，亦利於原告得就被代位人廖世輝所分
    得之應有部分，聲請強制執行以實現其債權，故原告請求將
    系爭土地及建物予以變價分割之主張，並不可採。從而，本
    院認本件如附表一所示之遺產應由各繼承人依附表二所示應
    繼分比例分割，應屬適當。
㈦、另附表編號2所示之不動產，雖有設定權利範圍4分之1抵押權
    予訴外人台灣土地銀行股份有限公司，有上開土地第一類登
    記謄本足考（見本院卷第22頁），然本件係就系爭遺產而非
    上開不動產為分割，已如前述，堪見本件與就共有物之應有
    部分設定抵押權、復就共有物本身為分割之情形，已有未侔
    ，況原告僅訴請將系爭遺產之公同共有狀態分割為分別共有
    ，尚無單獨所有權因而創設，自無抵押權移存規定之適用，
    是本件代位分割遺產訴訟，於前開抵押權存續範圍及效力當
    皆不生影響，附此敘明。
㈧、至於如附表編號1、2、3所示之不動產，雖經被代位人廖世輝
    之債權人原告為查封登記（見本院卷第20頁、22頁、23頁）
    。惟查，共有物之應有部分經實施查封後，共有人仍得依民
    法第824條規定之方法，請求分割共有物，且裁判分割，係
    法院基於公平原則，決定適當之方法而分割共有物，自不發
    生有礙執行效果之問題，債權人即不得對之主張不生效力，
    此有最高法院69年度第14次民事庭會議決議可資參照，此於
    公同共有物之分割亦應為相同之解釋，是上開限制登記並不
    影響本件分割共有物之請求，且其裁判分割之結果對債權人
    亦生效力，併此敘明。
㈨、綜上所述，原告主張被代位人廖世輝怠於行使對被繼承人廖
    坤南所遺系爭土地之遺產請求分割之權利，為保全其債權，
    依據民法第242 條、第1164條規定，代位訴請辦理繼承登記
    並為系爭土地分割，其請求為有理由，應予准許，爰判決如
    主文第1 項、第2 項所示，逾此部分之請求，則無理由，應
    予駁回。又遺產分割方法，法院斟酌各繼承人利害關係及遺
    產之性質等因素，本有自由裁量權，繼承人訴請分割遺產，
    其聲明不以主張分割之方法為必要，即令有所主張，法院亦
    不受其主張拘束，不得以原告所主張分割之方法為不當，而
    為駁回分割遺產之訴之判決。是原告主張之分割方法，僅供
    法院參考而已，設未採其所主張方法，亦非其訴一部分無理
    由，故毋庸為部分敗訴之判決，併此敘明。
四、因共有物分割、經界或其他性質上類似事件涉訟，由敗訴當
    事人負擔訴訟費用顯失公平者，法院得酌量情形，命勝訴之
    當事人負擔其一部，民事訴訟法第80條之1 定有明文。查裁
    判分割遺產之形成訴訟，法院決定遺產分割之方法時，應斟
    酌何種分割方法較能增進共有物之經濟效益，並兼顧全體繼
    承人之利益，以決定適當之分割方法，不受原告聲明之拘束
    ，亦不因何造起訴而有不同，是本件原告即代位人請求裁判
    分割遺產雖有理由，惟關於訴訟費用之負擔，仍應如附表二
    訴訟費用負擔比例欄所示比例由兩造分別負擔，始屬公允，
    爰諭知如主文第4 項所示。
五、本件雖係屬民事訴訟法第427 條第1 項規定之簡易訴訟事件
    ，所為被告敗訴之判決，然該判決內容性質上不適宜為假執
    行，爰不依職權宣告假執行，附此說明。
六、訴訟費用負擔之依據：民事訴訟法第80條之1 、第85條第1
    項前段。
中    華    民    國    110   年    10     月   25    日
                  斗六簡易庭      法  官  温文昌
以上正本係照原本作成。
如不服本判決，應於送達後20日內向本院提出上訴狀並表明上訴
理由，如於本判決宣示後送達前提起上訴者，應於判決送達後20
日內補提上訴理由書（須按他造人數附繕本）。
中　　華　　民　　國　　110 　年　　10　　月　　26　　日
                                  書記官  張宏清
附表一：被繼承人曾水淀遺留之遺產
編號 財產種類 所在地 權利範圍 分割方法 1 土地 雲林縣○○鄉○○段00000地號 1分之1 原物分割，按附表二所示應繼分比例，分割為分別共有 2 土地 雲林縣○○鄉○○段000000地號 4分之1 同上 3 建號 雲林縣○○鄉○○段0000○號 1分之1 同上 4 建物 雲林縣○○鄉○○路00巷000號 （未辦保存登記）  同上 5 存款 莿桐農會(活存0000000000000）：新臺幣248,126元  同上 6 存款 莿桐郵局(活存00000000000000)：新臺幣102,491元  同上 

附表二：
編號 姓名 應繼分比例 訴訟費用分擔比例  1 被告即被代位人廖世輝 4分之1 4分之1（由原告負擔） 2 被告林盆 4分之1 4分之1 3 被告廖茂盛 4分之1 4分之1 4 被告廖玄章 4分之1 4分之1